臺灣高等法院刑事判決
                                    103年度上訴字第742號
上  訴  人  臺灣臺北地方法院檢察署檢察官
上  訴  人
即  被  告  甲○○
選任辯護人  邱碩松律師
上列上訴人因被告誣告案件，不服臺灣臺北地方法院102 年度訴
字第12號，中華民國103 年2 月11日第一審判決（起訴案號：臺
灣臺北地方法院檢察署101 年度偵續一字第86號），提起上訴，
本院判決如下：
    主  文
原判決撤銷。
甲○○犯誣告罪，共貳罪，各處有期徒刑伍月，應執行有期徒刑
捌月；緩刑參年。
    事  實
一、甲○○與乙○○原為夫妻，然婚後多年感情不睦，乙○○於民國94
    年間對甲○○提起裁判離婚訴訟，經臺灣臺北地方法院以94年
    度婚字第813 號判決兩人離婚，未成年子女丙○○（原名丁○○
    ，86年生，真實姓名、年籍均詳卷，下均稱丙○○）權利義務
    之行使或負擔由乙○○任之，甲○○提起上訴，經本院以97年度
    家上字第120 號判決駁回上訴，甲○○再上訴最高法院，經該
    院於98年2 月5 日以98年度台上字132 號裁定駁回上訴確定
    。嗣甲○○於98年7 月31日行使其探視權，與乙○○、丙○○於臺
    北市○○區○○路0 段00號國立○○科技大學（下稱○○科技大學）
    乙○○研究室內碰面後，3 人徒步穿越國立○○大學（下稱○○大
    學）校園至臺北市中正區○○○路○段○○捷運站2 樓「原○人」
    餐廳共進晚餐，而後甲○○與乙○○、丙○○即分別離去，詎甲○○
    明知乙○○當日對其未有何妨害自由及傷害之行為，竟先後為
    下列誣指乙○○涉嫌犯罪行為：㈠基於意圖使乙○○受刑事處分
    犯意，於98年9 月7 日向臺灣臺北地方法院檢察署具狀提出
    告訴，復接續於98年12月22日以言詞方式向新北市政府警察
    局新店分局誣指：乙○○於98年7 月31日其探視其子丙○○時，
    指示丙○○躲在「原○人」餐廳桌下，復以自己身體擋住其視
    線，使其無法看見丙○○，妨害其探視權行使，誣指乙○○涉犯
    刑法第304 條第1 項之強制罪嫌云云。㈡另基於意圖使乙○○
    受刑事處分犯意，於99年1 月31日再向臺灣臺北地方法院檢
    察署具狀提出告訴，誣指：乙○○於98年7 月31日其探視其子
    丙○○時，指示丙○○躲在「原○人」餐廳桌下，復以自己身體
    擋住其視線，使其無法看見丙○○，妨害其探視權行使，又對
    其施暴，造成其右腳踝挫傷，乙○○涉犯刑法第304 條第1 項
    之強制罪及同法第277 條第1 項之傷害罪嫌云云。嗣各該等
    案件經臺灣臺北地方法院檢察署檢察官分別以99年度偵字第
    4315號為不起訴處分、99年度偵字第11725 號則就妨害自由
    部分簽結，傷害部分為不起訴處分，上開2 案並經甲○○分別
    撤回再議確定。
二、案經乙○○訴由臺灣臺北地方法院檢察署檢察官偵查起訴。
    理  由
壹、證據能力：
一、證人丙○○於偵查中向檢察官所為陳述有證據能力：
    查證人丙○○於檢察官偵查中之證述，雖未經具結，且屬被
    告以外之人於審判外之陳述而為傳聞證據，惟丙○○於作證
    時尚未滿16歲，依刑事訴訟法第186 條第1 項第1 款之規定
    ，不得令其具結，又檢察官業已告知仍應據實陳述（見臺灣
    臺北地方法院檢察署101 年度偵續一字第86號卷〈下稱偵續
    一卷〉第18頁），被告及辯護人亦均未曾提及檢察官在偵查
    中有何違法取供之情形，復未釋明丙○○供述證據有何顯有
    不可信之情況，亦未見有何非出於其真意而為供述、或違法
    取供之情事，無顯有不可信之情況；另因被告之詰問權得自
    行處分，而被告在偵查中於告訴代理人聲請傳喚證人丙○○
    （原名丁○○）時，即供稱：我們認為沒有傳喚的必要等語
    （見99年度他字第10505 號卷〈下稱見99他10505 號卷〉第
    97頁），迨於原審其與辯護人既已捨棄傳喚證人丙○○到庭
    作證自無從再對丙○○為對質、詰問（見原審卷第187 頁）
    ，嗣於本院準備程序，本院詢問：對於檢察官所引用證據之
    證據能力，有何意見？被告供稱：我有意見，另行具狀補陳
    等語（見本院卷第37頁），復於本院準備程序供稱：「小孩
    （丙○○）長期跟乙○○相處，思考表達已受影響，他講的
    話不足採信」等語（見本院卷第38頁背面），觀之被告此部
    分陳述係對丙○○證言之證明力表示意見，且迄於本院審理
    程序辯論終結前，均未對證人丙○○於偵查中所為證言有何
    顯不可信之情況提出釋明，僅於本院言詞辯論期日經詢問：
    「對於證人丙○○之證述有何意見？」被告答稱：「當日所
    謂之「毆打」，完全是乙○○所虛擬，我的小孩不必作證有
    無毆打等情。」等語；辯護人則陳稱：「沒有意見。」等語
    （見本院卷第110 頁），惟被告此部分所稱，係對證人陳○
    軒之證言證明力所為意見陳述，此屬證據證明力問題，並非
    證據能力有無之問題。是證人丙○○於檢察官偵查中所為之
    證詞，並無顯有不可信之情況，且經本院審判中合法調查者
    ，刑事訴訟法第159 條之1 第2 項規定，自得為證據（最高
    法院102 年度台上字第2073號判決要旨參照）。
二、證人乙○○於偵查中向檢察官所為陳述有證據能力：
    按刑事被告之詰問權，係指訴訟上被告有在審判庭盤詰證人
    之權利；偵查中檢察官訊問證人，旨在蒐集被告犯罪證據，
    以確認被告犯罪嫌疑之有無及內容，與審判中透過當事人之
    攻防，經由詰問程序調查證人以認定事實之性質及目的有別
    。....。此項未經被告詰問之被告以外之人於偵查中向檢察
    官所為之陳述，依刑事訴訟法第159 條第1 項、第159 條之
    1 第2 項之規定，除顯有不可信之例外情況外，原則上為法
    律規定得為證據之傳聞例外。為保障被告之反對詰問權，並
    與現行法對傳聞例外所建構之證據容許範圍求其平衡，證人
    在偵查中雖未經被告之詰問，倘被告於審判中已經對該證人
    當庭及先前之陳述進行詰問，即已賦予被告對該證人詰問之
    機會，則該證人於偵查中之陳述即屬完足調查之證據，而得
    作為判斷之依據。查證人乙○○於偵查中依法具結陳述（見
    100 年度偵續字第661 號卷〈下稱100 偵續661 號卷〉第76
    頁至第79頁），且無顯有不可信之情況，依上開說明，本屬
    有證據能力之傳聞證據；且原審亦傳喚乙○○到庭進行交互
    詰問（見原審卷第132 頁背面至第137 頁），既已給予被告
    詰問之機會，則該證人於偵查中之陳述即屬完足調查之證據
    ，而得作為判斷之依據。
三、其餘資以認定本案犯罪事實之非供述證據，查無違反法定程
    序取得之情形，且本院經合法調查，依刑事訴訟法第158 條
    之4 反面規定，有證據能力。
貳、實體部分：
一、訊據上訴人即被告甲○○固坦認有於98年9 月7 日、99年1月3
    1日向臺灣臺北地方法院檢察署具狀，於98年12月22日向新
    北市政府警察局新店分局以言詞方式對告訴人乙○○提出告訴
    等情，惟矢口否認有何誣告犯行，辯稱：我沒有虛構或捏造
    98年7 月31日探視權遭乙○○妨礙情節，僅就當日權益受妨礙
    部分加以描述，並沒有誣告乙○○；且我僅對乙○○提告妨害自
    由一項，是在妨害自由的過程中，造成了精神傷害與名譽受
    損，並無虛構事實，且我未曾主張乙○○有毆打我，我僅指訴
    乙○○妨害自由及用手揮向我之行為造成我身心受創，告訴人
    與檢察官認我前所指施暴係指乙○○毆打我等情，均係誤會，
    且我因身心病而對乙○○之行為有過度聯想及解讀，致認知有
    誤，而非有誣告意圖云云。
二、經查：
  ㈠被告先於98年9 月7 日具狀、繼於98年12月22日以言詞方式
    ，分別向具偵查權限之臺灣臺北地方法院檢察署檢察官、新
    北市政府警察局新店分局指稱告訴人乙○○有妨害自由罪嫌。
    再於99年1 月31日再向臺灣臺北地方法院檢察署具狀提出告
    訴，誣指告訴人乙○○有刑法第304 條第1 項之強制罪及同法
    第277 條第1 項之傷害罪嫌等情，有上揭告訴狀、被告98年
    12月22日警詢筆錄在卷足憑（見98年度他字第9587號卷〈下
    稱98他9587號卷〉第1 頁、第11頁、99年度他字第1725號卷〈
    下稱99他1725號卷〉第1 頁），惟告訴人乙○○所涉前開案件
    ，就被告98年9 月7 日具狀所指妨害自由犯嫌（含上述向警
    局申告部分），經臺灣臺北地方法院檢察署檢察官以99年度
    偵字第4315號偵查後，於99年2 月26日以犯罪嫌疑不足為由
    對告訴人為不起訴處分，而被告99年1 月31日具狀所指妨害
    自由及傷害犯嫌（含99年6 月10日陳報狀），另經臺灣臺北
    地方法院檢察署檢察官就妨害自由部分犯嫌於99年4 月28日
    以查無新事證為由逕行簽結，就傷害部分犯嫌則於99年5 月
    18日以99年度偵字第11725 號以犯罪嫌疑不足為由對告訴人
    為不起訴處分，嗣上開案件均經被告撤回再議之聲請而確定
    在案，此情經核閱臺灣臺北地方法院檢察署98年度他字第95
    87號、99年度他字第1725號、99年度偵字第4315號、99年度
    偵字第11725 號案卷無訛，並有臺灣臺北地方法院檢察署前
    揭不起訴處分書、簽結函文、臺灣高等地方法院檢察署函在
    卷可憑（見99年度偵字第4315號卷〈下稱99偵4315號卷〉第27
    頁背面至28頁、第33頁、99年度偵字第11725 號卷〈下稱99
    偵11725 號卷〉第1 頁、第7 頁、第22頁、99他1725號卷第3
    8頁），此部分事實洵堪認定。被告辯稱：我僅對乙○○提告
    妨害自由一項云云，與事實不符，委難憑採。
  ㈡被告於98年9 月7 日具狀誣告乙○○犯妨害自由（強制罪）部
    分：被告先於98年9 月7 日具狀、繼於98年12月22日以言詞
    方式，分別向具偵查權限之臺灣臺北地方法院檢察署檢察官
    、新北市政府警察局新店分局指稱告訴人乙○○有妨害自由罪
    嫌乙節，有上揭告訴狀、被告98年12月22日警詢筆錄在卷足
    憑。被告固辯稱：我於98年7 月31日依法探視與乙○○所生小
    孩丙○○，3 人一起自乙○○上班之○○科技大學○○○○系之研究室
    ，到臺北市○○○路○○捷運站2 樓「原○人」餐廳用餐，期間乙○○曾以身體擋住我的視線，或以手作勢揮向我，並指示丙○○
    隱匿於餐桌下，妨害其探視權云云。然查，被告就98年7 月
    31日至○○科技大學探視丙○○，而後與乙○○、丙○○3 人就到○○
    捷運站附近「原○人」餐廳用餐之過程乙情，證人乙○○於原
    審證稱：我與被告判決離婚後，於98年7 月31日晚上有帶小
    孩丙○○讓被告探視，依照法院之判決，我與丙○○是在我○○科
    技大學○○○○系之研究室等被告，見面後3 人一起走出辦公室
    ，徒步穿越○○大學校園至○○捷運站2 樓「原○人」餐廳吃飯
    ，當時丙○○是跟我併排行走，被告在前、後跟著，3 人都是
    一起走，馬路很寬人也很多，用餐時是坐在方桌，我與小孩
    併排坐一側，被告坐在另外一側，小孩當時大概就讀小學5 
    年級或6 年級，身高已經超過150 公分，坐在一般的餐桌椅
    上用餐，胸部以上都看得到，我未曾將小孩藏在桌下不讓被
    告看，用餐時間大約1 小時，用完餐後，我結我自己和丙○○
    的帳，結完帳就離開，被告再結自己的帳，離開後，我與丙○○坐手扶梯至○○捷運站時有聽到被告的聲音，才知道被告有
    追過來，我與丙○○經過○○大學校園回我研究室，被告不知何
    時就不見了，當天我沒有毆打被告等語（見原審卷第133 頁
    至第136 頁）。而證人即被告之子丙○○於偵查中亦證稱：98
    年7 月31日晚上媽媽（即被告）來探視我，地點是在爸爸（
    即告訴人）○○科技大學之辦公室，而後3 人就一起走路過去
    ○○捷運站上之「原○人」餐廳吃飯，媽媽也跟著去，吃飯時
    我坐媽媽斜對面，用餐時間約1 個小時，吃完飯後，爸爸只
    有結我和他的餐點部分，結完帳我和爸爸就離開，媽媽在後
    面結帳，我與爸爸坐手扶梯要到○○捷運站，此時有聽到媽媽
    之叫聲，才知道媽媽跑過來了，在捷運站時大家都沒有講話
    ，我不知道媽媽追過來要做什麼，而後就各自回家，我和爸
    爸是回他的○○科技大學辦公室，爸爸在用餐時並未叫我坐低
    一點讓媽媽看不到，也沒有用身體擋住媽媽的視線，雙方亦
    無發生爭執，爸爸也沒有出手毆打媽媽讓她受傷，而我當時
    是唸國小5 年級或6 年級等語（見100 偵1093號卷第70頁、
    偵續一卷第19頁至第20頁）。另參以，原審勘驗被告所提出
    當日記憶卡影音檔，勘驗結果：告訴人除以右手指向被告所
    持鏡頭方向外，未見告訴人以身體任何部位接觸或揮向被告
    等情明確，此有勘驗筆錄附卷可證（見原審卷第181 頁背面
    ）。綜核上情，乙○○及丙○○之證詞主要情節互核相符，且與
    被告所提出記憶卡影音檔前揭勘驗結果並無二致。復衡酌被
    告與告訴人及丙○○共進晚餐之處係公共場所，而丙○○於斯時
    已年近12歲，並為正常身高之兒童，衡情，殊無可能於眾目
    睽睽之下，聽從告訴人之指示而將自己隱匿於餐桌下，以此
    離奇行徑妨害被告行使探視權至明。另告訴人等3 人係自○○
    科技大學穿越○○大學校園至○○捷運站上之前揭餐廳等情，亦
    為被告所肯認（見99他10505 號卷第16頁），是渠等3 人既
    非行走於僅容一人通行之狹窄巷弄，告訴人自無從以己身身
    軀完全遮掩身高達150 公分之國小5 、6 年級學童無疑，是
    證人乙○○、丙○○父子所證前詞信而有徵，自堪憑採。雖被告
    辯稱：丙○○於當日用餐時即已先行離開「原○人餐廳」座位
    ，其證詞不足採信云云，惟經原審勘驗被告所提蒐證影片，
    影片內容亦顯示確有面對被告所持鏡頭而坐之人，曾離開其
    座位1 分30秒許，此有勘驗筆錄可憑（見原審卷第182 頁）
    ，然被告於原審既指稱：告訴人係於渠等用餐完畢離開餐廳
    後，在○○○路上之公共場所，以手揮向我而攻擊我等語（見
    原審卷第186 頁、第188 頁），則丙○○於餐廳中用餐過程是
    否曾經短暫離席等節，自與被告所指告訴人前揭行為無涉，
    尚無從據此而認丙○○前揭證詞有何可議。綜上，被告所辯與
    事實不符，自難憑採。
  ㈢被告於99年1 月31日具狀誣告乙○○犯妨害自由（強制罪）、
    傷害罪等部分：被告於99年1 月31日具狀至臺灣臺北地方法
    院檢察署指訴：告訴人乙○○於98年7 月31日在臺北市○○○路
    等公共場地阻擾其行動等自由並且施暴等情，並檢具載有「
    右足挫傷」之98年9 月5 日郵政醫院診斷證明書為憑乙節，
    有前揭刑事告訴狀暨診斷證明書存卷可按（見99他1725號卷
    第1 頁第3頁），復於99年6 月10日再行具狀指稱：告訴人
    乙○○於98年7 月31日趁機在公共場所對被告施暴，被告因此
    數度複診等情，並檢具郵政醫院98年8 月26日載明「右腳踝
    扭傷」等節之掛號單據茲為證據，此亦有前揭陳報狀暨掛號
    單據可證（見99偵11725 號卷第12頁至第14頁）。綜核上情
    ，於臺灣臺北地方法院檢察署檢察官偵辦以乙○○為被告之前
    揭傷害案件中，被告除未曾提及其所受「右足挫傷」係因受
    驚而自行跌倒所致，復未曾指明其係因乙○○行為單純受有精
    神傷害，反迭稱係乙○○對其「施暴」造成其右足部傷害云云
    ，衡情，足認被告前揭所稱「施暴」，自係指射告訴人以其
    物理行為致被告右足部受傷無疑，另參以被告於偵查中亦陳
    稱：當日因為乙○○動手揮打我，造成我跌倒，所以腳部疼痛
    等語綦詳（見99他10505 號卷第96頁至第97頁），益徵被告
    確曾指訴乙○○對其毆打灼明。被告復辯稱：一般司法實務看
    法，施暴行為自當然包括精神或身體之暴力行為，另亦有直
    接之施暴行為（指直接對被害人之身體施暴）與間揭施暴行
    為（非指直接對被害人之身體施暴）之分；我未曾指稱乙○○
    有任何毆打我之情事，我所稱傷害是精神虐待，係乙○○及檢
    察官的理解有誤云云，然被告已明確指訴告訴人對其毆打，
    業如前述，被告此部分辯解顯係事後飾卸之詞，實無足採。
  ㈣被告復辯稱：乙○○一再阻擋我看望丙○○之視線，復要求丙○○
    隱匿於餐廳桌下云云，並持當日自行拍攝之照片數張以為證
    明（見98他9587號卷第3 頁、100 偵1093號卷第28頁、第77
    頁、第111 頁至第113 頁、第130 頁至第133 頁、第141 頁
    至第143 頁、100 年偵續661 號卷第27頁至第29頁、第47頁
    至第48頁、第58頁、第61頁、第68頁、偵續一卷第35頁、第
    60頁、第66頁），然觀諸卷附被告自行蒐證照片，除因拍攝
    角度而不易辨識外，被告於拍攝時既可以趨前、避後、拿高
    、舉低等方式取得畫面，是被告人身未受拘束，當可自行挪
    動而見到其子丙○○，進而取得明確影像，然被告竟未為斯圖
    ，而以不易辨識影像，作為指訴乙○○涉嫌犯罪之證據，顯悖
    於事理之常。是前揭照片自難採為證明乙○○有何妨害自由犯
    行之佐證。況於前揭被告拍攝照片，確可見有貌似未成年人
    之人出現於照片之中，並經被告指稱即為丙○○無訛，堪認被
    告指述經乙○○阻擋而無法看見丙○○云云，顯與事實不符。另
    被告既於98年7 月31日行使探視權時，持可攝錄影音器材詳
    加紀錄，此有前揭照片及被告所陳報之錄音光碟可徵（見10
    0 偵續661 號卷第65頁），然其就丙○○經乙○○指示而隱匿於
    餐桌底下及其遭乙○○毆打、揮擊成傷等節，竟未能提出任何
    證據以實其說，顯與事理不符，益徵被告係虛構事實，誣指
    乙○○有上開妨害自由及傷害等之犯行。
  ㈤雖被告否認有何誣告意圖，辯稱：我並無誣告乙○○主觀犯意
    云云，然查：
  1.被告就98年7 月31日探視丙○○經過乙節，被告先於警詢中供
    稱：告訴人乙○○趁我探視小孩時，將小孩支開，在公共場所
    對我施暴，又叫小孩躲在桌子下面，以阻擋我看到小孩，復
    又以身體擋住我看見丙○○云云（見98他9587號卷第11頁），
    再於偵查中指稱：我離開○○科技大學一起至「原○人」餐廳
    時，側面有見到一個人影跟著我們，我無法辨識，乙○○又用
    他的身體擋在我與丙○○之間，我就無法看見丙○○，到了餐廳
    以後，因為小孩較矮，乙○○就叫小孩坐低一點，讓我看不見
    小孩，用餐後我跟著一起離開餐廳，在路途中，乙○○仍用身
    體擋住我和小孩，還有用手叉著腰，擋住我行走、探視之自
    由，此時乙○○有出言辱罵我，而後出手攻擊我，用手揮打我
    ，造成我跌倒，腳部疼痛而無法跟上乙○○與丙○○云云（見99
    他10505 號卷96頁至第97頁）；復於偵查中改稱：98年7 月
    31日乙○○一直將小孩支開，在不同時地趁機以言語和肢體攻
    擊我，從我到○○科技大學辦公室，乙○○不時以身體阻擋在我
    和丙○○中間，一路上還趁機辱罵我云云（見100 偵1093號卷
    第75頁），再於偵查中陳稱：當天在「原○人」餐廳乙○○一
    直責備我，並指使小孩躲在桌下云云（見100 偵1093號卷第
    92頁），復於原審供稱：當天乙○○有用手揮向我，我受到驚
    嚇，我是被精神虐待云云（見原審卷第134 頁背面）；繼於
    原審改稱：乙○○當天是用手揮向我，導致我受到驚嚇而於閃
    避之際創到足部，且頭部暈眩，我已經忘記乙○○是否有直接
    碰觸到我云云（見原審卷第182 頁、第184 頁背面）；另於
    原審具狀陳稱：我不曾表示乙○○有出手毆打我，我是指乙○○
    有以手揮向我而攻擊我云云（見原審卷第207 頁至第208 頁
    ）；迨於本院審理時復辯稱：99年度他字第10505 號卷第97
    頁第12至13行我回答：「....告訴人動手揮打我，造成我跌
    倒....」，我的真意是告訴人舉手揮向我、嚇阻我，所謂的
    毆打是乙○○自己說的云云（見本院卷第111 頁背面）。是被
    告就乙○○於前揭餐廳內如何指使丙○○隱匿自己、如何遮掩丙○○、於何時地以如何方式攻擊被告並致何等傷害等情，所述
    含糊籠統、前後多所不一，倘被告確實曾於上開時、地遭乙○○施暴致傷，並經乙○○以上開方式妨害其行使探視之權利，
    則被告就此親身經歷且造成其右踝挫傷之過程，縱受個人思
    考方式、記憶能力及犯罪距離案發時間久暫等因素侷限，而
    對枝微末節陳述有異，然自當就主要情節記憶清晰並陳述主
    要情節大致相符，詎被告前揭所述相互矛盾齟齬，自難認當
    日確有被告指稱事實存在無疑。
  2.原審勘驗被告於另案卷證所附之光碟（光碟名稱為100 偵續
    661 證8 所示〈附於原審卷第174 頁證物袋內〉），亦即被告
    於偵查中所提被證：8 光碟，勘驗結果如下（影片全長為1 
    分45秒）：⑴0 ：00秒至0 ：01秒可見畫面為桌子底下，於0
     ：02秒拍攝畫片往上移動，至0 ：04秒均拍攝天花板燈光
    ，於0 ：05秒畫面再行往下拍攝桌子底下，於0 ：06秒可見
    拍攝者對面有2 人之下半身，右邊之人（下稱A ）坐在椅子
    上，左邊之人（下稱B ）站立側身面對A ，於0 ：10秒，B 
    面對A 方向側身坐下，於0 ：13秒，B 轉向面對畫面前方。
    （檔案及背景聲音吵雜無法辨識有無任何對話）⑵於0 ：14
    秒，B 離開座位至影片結束均未回到座位。（檔案及背景聲
    音吵雜無法辨識有無任何對話）⑶檔案撥放到最後均無法從
    畫面中看出拍攝日期、時間、地點（見原審卷第182 頁）。
    依勘驗結果，該等光碟內容並無拍攝日期、時間、地點，已
    難作為認定乙○○涉有妨害自由（妨害探視權行使）、傷害等
    行為之證據。且依勘驗內容觀之，亦無被告所指訴：到了「
    原○人」餐廳後，因為丙○○較矮，乙○○就叫丙○○坐低一點，
    讓被告看不見丙○○，用餐後被告跟著一起離開餐廳，在路途
    中，乙○○仍用身體擋住被告和小孩，還有用手叉著腰，擋住
    被告行走、探視之自由，此時乙○○出言辱罵被告，而後出手
    攻擊被告，用手揮打被告，造成被告跌倒，腳部疼痛而無法
    跟上乙○○與丙○○之情事。而被告為該光碟內容拍攝者，衡情
    自會查看該光碟內容，詎被告明知該光碟內容與其指訴乙○○
    並無直接關聯性，卻猶蓄意迭次執此光碟內容，指訴乙○○涉
    犯妨害自由、傷害等犯行，據此難謂被告非故意為之。
  3.被告與告訴人乙○○原係夫妻，嗣因感情不睦，經法院裁判離
    婚，復因對於子女親權及探視權之行使，迭有爭執，自92年
    間起即有多起民、刑事案件，相互涉訟，有本院被告、告訴
    人乙○○之前案紀錄表在卷足按，及被告、告訴人所提出起訴
    書、不起訴處分書、判決書在卷足按（見99他10505 號卷第
    7 頁至第60頁、99他1725號卷第23頁至第36頁、99偵4315號
    卷第6 頁至第27頁、99偵11725 號卷第7 頁、100 偵1093號
    卷第40頁至65頁），雙方於訴訟中均曾互為原告、被告或告
    訴人、被告，訴訟結果互有勝負。而於前述訴訟中，被告更
    曾對乙○○提起誣告告訴，嗣經檢察官偵查後認乙○○犯罪嫌疑
    不足，經檢察官為不起訴處分，有臺灣臺北地方法院檢察署
    檢察官98年偵字第16667 號不起訴處分書在卷可憑（見99他
    10505 號卷第55頁至第56頁）；是被告對於誣告案件之構成
    要件，顯較一般人較具體深入認識灼明。參以被告自承專科
    商學科系畢業，曾從事進出口貿易之文書工作（見本院卷第
    120 頁），足見被告有相當學識、智慮並有相當工作經歷，
    復酌以，被告於訴訟歷程中均曾自提書狀，為其權益提出意
    見，有被告所提歷次書狀在卷足按，顯見其對法律有一定程
    度研究，瞭解法律相關規定。承上，被告雖非法律科系畢業
    ，然衡酌被告之教育程度、社會經驗、專業素養及多次參與
    法院訴訟行為，對誣告案件訴訟行為更有親自參與，及知曉
    私下錄下影音，作為訴訟佐證，凡此諸端，均足見被告並非
    對誣告案件法律無所認知，難謂其對乙○○所提出上開告訴係
    出於誤信、誤解或合理之懷疑。然被告卻猶對乙○○先後提出
    告訴，其有使人受刑事處分意圖甚明，被告所辯：我無誣告
    意圖云云，與事實不符，不足採信。
  ㈥被告及辯護人辯稱：被告與告訴人乙○○分手後，因雙方纏訟
    及思子心切與探視問題，被告承受極大壓力，產生焦慮、睡
    眠失調、頭痛、憂鬱狀態，導致認知功能異常，致認為98年
    7 月31日探視丙○○時，乙○○之行為係妨害其探視權利，此為
    認知差異，並無虛構捏造事實，被告無誣告犯意云云。然查
    ：
  1.被告於98年9 月7 日針對其於98年7 月31日探視丙○○時期間
    所經歷過程，具狀對乙○○提出告訴後，經臺灣臺北地方法院
    檢察署檢察官98年10月15日北檢玲水98立20023 字第75333 
    函指揮臺北縣政府（改制後新北市政府）警察局新店分局（
    下稱新店分局）調查相關事項，有卷附該函文足按（見98他
    9587號卷第16頁），嗣被告於98年12月22日以該案件告訴人
    身分至新店分局製作警詢筆錄，猶明確指訴：98年9 月31日
    在臺北市○○○路等公共場所（門牌後補）遭乙○○趁我探視小
    孩丙○○時，有將小孩支開後，趁機對我公然在公共場所辱罵
    、恫赫；罵我「妳綁架」等語（見98他9587號卷第12頁），
    並且對我施暴，並檢附診斷證明書（郵政醫院98年9 月5 日
    出具該日應診載有右足挫傷之診斷證明書，見98他9587號卷
    第15頁）為證。並於警詢指訴：乙○○當日（98年7 月31日）
    叫小孩側面躲在桌子下面以阻止我看見小孩；甚且當日有以
    身體擋住我看見小孩，並且任意辱罵等侵害，所以乙○○也涉
    嫌妨害親權行使權利之自由等語（見98他9587號卷第12頁）
    ，並提出其自行蒐證照片1 張為證（見98他9587號卷第14頁
    ）。嗣新店分局調查後於99年1 月4 日北縣警店刑字第0000
    000000號移送書移送檢察官偵辦（見99偵4315號卷第39頁）
    ，經臺灣臺北地方法院檢察署檢察官以99年度偵字第4315號
    偵查後，於99年2 月26日以犯罪嫌疑不足為由，對乙○○為不
    起訴處分（見99偵4315號卷第27頁）。而被告99年1 月31日
    具狀所指妨害自由及傷害犯嫌，另經臺灣臺北地方法院檢察
    署檢察官就妨害自由部分犯嫌於99年4 月28日以查無新事證
    為由逕行簽結，就傷害部分犯嫌則於99年5 月18日以99年度
    偵字第11725 號以犯罪嫌疑不足為由對告訴人為不起訴處分
    ，嗣上開案件均經被告撤回再議之聲請而確定在案，此有臺
    灣臺北地方法院檢察署98年度他字第9587號、99年度他字第
    1725號、99年度偵字第4315號、99年度偵字第11725 號案卷
    無訛，並有臺灣臺北地方法院檢察署前揭不起訴處分書、簽
    結函文、臺灣高等地方法院檢察署函在卷可憑，已如前述。
  2.乙○○於遭被告提告之前揭案件不起訴處分後，對被告提起誣
    告罪告訴，於99年12月23日偵查中，被告對於98年7 月31日
    案發經過，供稱：我一開始是到○○科技大學探視我的小孩，
    後來我們離開○○科技大學徒步至餐廳（「原○人」餐廳）用
    餐，在途中告訴人（乙○○）用他的身體擋在我跟丙○○之間，
    所以我無法清晰地見到丙○○，到了餐廳告訴人坐在我對面，
    他叫小孩坐他旁邊，當時小孩較矮，告訴人叫他坐低一點，
    讓我見不到他，當時小孩是就讀國小六年級，當天他有辱罵
    我，沒幾分鐘，他就叫小孩離開，小孩離開後他就嚴重辱罵
    我了；當日他叫小孩跟他一起離開，我認為我的探視時間仍
    未結束，所以我就跟著離開餐廳，告訴人走的很快，在途中
    我跟著告訴人，他仍用身體擋住我跟小孩的視線，告訴人也
    有用手插著腰，擋住我行走的自由、探視的自由，這時他有
    出言罵我、污辱我、罵我說「妳綁架」，之後就出手攻擊我
    ，阻止我繼續跟著他們；在台北市○○○路某處，還未進入○○
    大學校園，因為告訴人出言辱罵我、對我動粗，所以我就離
    開了，且當時因為告訴人動手揮打我，造成我跌倒，所以我
    腳部疼痛，我就無法跟了，且小孩已經先走一段距離了，但
    我還見得到告訴人等語（見99他10505 號卷第96頁、第97頁
    ）。繼於100 年2 月22日檢察官再次詢問被告98年7 月31日
    有無與告訴人發生爭執？被告答稱：我都很有禮貌，但他（
    乙○○）都將小孩支開，在不同時地趁機以言語及肢體攻擊我
    ；我到○○科技大學辦公室，乙○○不時用身體阻擋在我跟小孩
    中間，阻止我的視線直接看到小孩，醫路上趁機辱罵，我有
    錄音；我提告時有將1 張驗傷單附在卷內（即99年度偵字第
    11725 號被告乙○○傷害案件）等語（見100 年度偵字第1093
    號卷第75頁）。參以被告復對於98年7 月31日與乙○○、丙○○
    互動過程中私下攝錄影音，嗣並多次具狀引用該錄音譯文、
    翻拍照片作為證據。稽之，被告上開歷程諸行為，不但自警
    詢時起迄於檢察官偵查，均能有條不紊、條理清晰指訴乙○○
    對其侵害情節，並能為己身權益答辯，且以私下錄音、錄影
    方式蒐證，以作為日後訴訟依據，足徵被告當時心思縝密程
    度，對於事務認知及理解，與一般人並無差異，被告認知功
    能並無因有焦慮、睡眠失調、頭痛、憂鬱情狀，導致異常灼
    明。被告及辯護人此部分所稱容與事實不符，實難憑採。
  ㈦另被告雖提出98年7 月31日購買優碘棉片之免用統一發票收
    據、98年8 月4 日記載「右足挫傷」之郵政醫院診斷證明書
    、藥袋及繳費收據、98年8 月4 日購買「Mesyrel 」抗憂鬱
    藥物之統一發票、98年8 月26日郵政醫院繳費收據（見99他
    1725號卷第2 頁背面、100 偵1093號卷第114 頁、第118 頁
    、臺灣臺北地方法院檢察署100 偵續661 號卷第53頁、偵續
    一卷第76頁）為證。然查，被告於偵查中既供稱：我當天因
    為乙○○動手毆打我，造成我腳部疼痛而無法跟隨乙○○云云（
    見99他1050號卷第97頁），足徵被告所受傷勢非輕，詎被告
    於案發當日（98年7 月31日）並未就醫等情，業據其坦認無
    訛（見99偵續661 號卷第51頁），並有行政院衛生署中央健
    康保險局保險對象門診就醫紀錄明細表可證（見偵續卷一第
    31頁），且被告提出之上開診斷證明書應診日期為98年8 月
    4 日，與其所指稱案發時間業已相隔4 日，另98年8 月4 日
    、98年8 月26日繳費收據雖記載被告自98年7 月31日有右踝
    扭傷情形（見偵續一卷第76頁），然被告既於當日並未就醫
    ，業如前述，則此揭病徵自屬被告主訴而經該醫院載明無疑
    ，惟仍無法直接證實此傷勢乃乙○○施暴所致，況被告於原審
    復自承：我於98年9 月7 日刑事告訴狀第3 行所稱乙○○對我
    施暴，係指其常常對我施加精神暴力，被告當日是用手揮向
    我，造成我精神虐待，我並未主張告訴人有毆打我等語（見
    原審卷第134 頁、第138 頁、第182 頁、第184 頁背面），
    與被告前揭所述右足挫傷之成因，堪稱南轅北轍，並參以原
    審勘驗被告於原審所提出當日蒐證記憶卡影音檔，其內容亦
    顯示乙○○雖曾轉身以右手指向被告所持鏡頭，然要無任何被
    告所稱乙○○以手揮向被告或動手毆打被告之情事，此有原審
    勘驗筆錄附卷可徵（見本院卷第181 頁背面）。觀諸上情，
    被告所提出之98年7 月31日免用統一發票收據等證，自難認
    與乙○○有何關聯，亦甚明確。
  ㈧被告聲請函調：㈠被告在中國醫藥大學附設醫院臺北分院97年
    至98年病例資料。㈡被告在國泰醫療財團法人汐止國泰綜合
    醫院98年下半年心理鑑衡及心理治療報告。待證事項：被告
    係因與告訴人離婚及小孩探視問題產生嚴重憂慮，導致精神
    及身體狀況均不佳，信任基礎薄弱，認知上有差異，並無主
    觀上誣告之故意。然按刑事訴訟法....所稱應調查之證據，
    係指與待證事實有重要關係，在客觀上認為應行調查，為法
    院認定事實與適用法律之基礎者而言。倘待證事實已無不明
    ，自毋庸為無益之調查（最高法院97年度台上字第4391號判
    決要旨參照）。查被告於原審、本院歷次審理的過程中，被
    告對於自己的權利非常清楚，對於所詢問的問題諸多挑剔，
    及就其回答字字斟酌、並對於過去所為之答辯亦記憶清晰，
    堪認被告並無認知上的問題。且本案事證已明，無調閱之必
    要。另被告聲請再次勘驗其先前於原審所提出記憶卡內容及
    於偵查中所提出被證8 之光碟內容，惟此兩項證物業據原審
    當庭勘驗，有各該勘驗筆錄附卷足憑（見原審卷第181 頁、
    第182 頁），事證已明，本院認無重複勘驗必要。
  ㈨綜上所述，被告所辯顯係飾卸之詞，委無足採，本案事證明
    確，被告上開誣告犯行洵堪認定，應予依法論科。
三、論罪：按誣告罪之成立，須以被誣告人因虛偽之申告，而受
    有刑事或懲戒處分之危險為其要件，且祇須具有誣告意思及
    所告事實足以使人受刑事或懲戒處分為已足，而其所為之申
    告復已達到於該管公務員時，即已成立（最高法院44年度台
    上字第653 號判例、95年度台上字第2567號判決要旨參照）
    。核被告甲○○就事實欄一、㈠、㈡所為，均係犯刑法第169 條
    第1 項之誣告罪。而被告於98年9 月7 日、98年12月22日分
    別以書狀或言詞對告訴人提出妨害自由告訴之行為，然觀諸
    前揭告訴狀及被告警詢筆錄，被告指訴告訴人犯行大抵相同
    ，此部分申告顯係基於同一意圖使告訴人受刑事處分犯意之
    決定，以達成其同一犯罪目的所為之各個舉動，應論以接續
    犯。又按誣告為妨害國家審判權之犯罪，應就其誘起審判之
    原因令負罪責（最高法院18年上字第904 號判例要旨參照）
    。被告先後具狀申告不同之犯罪事實，分別於事實欄一、㈠
    、㈡所示時間到達該管之臺灣臺北地方法院檢察署，各有告
    訴狀上收狀章戳可稽，然誣告罪保護之法益重在國家司法審
    判權，縱其告訴之事實內容或有部分重疊，然被告既就先後
    兩次所申告之不同犯罪事實各別具狀，即98年9 月7 日申告
    乙○○涉嫌妨害自由，99年1 月31日申告乙○○涉嫌妨害自由、
    傷害等，顯見被告先後2 次所為申告內容罪名有異，且時間
    相距達3 月有餘，且各該犯罪事實之間，復各別獨立分而啟
    動不同之偵查程序，應認其犯意各別、行為互殊，而予分論
    併罰。
四、撤銷改判之理由及量刑審酌事項：
    原判決以被告犯行事證明確，予以論罪科刑，固非無見。惟
    查：按接續犯係指行為人之數行為，於同一或密切接近時、
    地實行，侵害同一法益，而其各行為之獨立性極為薄弱，依
    一般社會健全觀念，實難以強行分開，在刑法評價上，以視
    為數個舉動之接續施行，合為包括一行為予以評價，較為合
    理，始為接續犯（最高法院86年度台上字第3295號判例要旨
    參照）。被告前後兩次誣告行為，其犯罪時間相隔3 月有餘
    ，時間已非密接，又其分別指稱告訴人涉犯不同罪名，業詳
    如前述，自難認係基於同一犯罪目的所為之誣告行為，揆諸
    前揭說明，自難認屬接續犯，原判決認係接續犯，容有未合
    。被告上訴猶執陳詞否認犯罪為無理由，檢察官上訴指摘原
    判決認被告先後兩次誣告行為接續犯不當，求予撤銷原判決
    ，為有理由，應由本院予以撤銷改判。爰審酌被告明知前夫
    即告訴人乙○○在其行使對丙○○探視權時，並未有妨害自
    由（強制罪）、傷害等行為，竟誣指告訴人涉犯妨害自由、
    傷害等不實罪名，致偵查機關啟動偵查程序，造成司法程序
    之無益進行，而耗費司法資源，並使告訴人疲於應訴及身心
    名譽受損，犯罪所生之危害非輕，本不宜輕縱，惟念其於本
    院審理時多次具狀表示願與告訴人協商解決之道（見本院卷
    第68頁、第78頁、第97頁），惟未獲告訴人同意（經由告訴
    人代理人當庭陳述），致未能達成和解，且與告訴人離婚多
    年關係仍不睦，為行使其對兩造所生之子丙○○探視權之犯
    罪動機及目的、暨自述專科畢業之智識程度等一切情狀，各
    量處有期徒刑5 月，並定應執行刑如主文第2 項所示。又被
    告行為後，刑法第50條於102 年1 月23日修正公布，然本件
    被告所犯2 罪所處之刑，均不得易科罰金，不論依修正前後
    之規定，本均應定應執行之刑，是並無新舊法比較問題，逕
    依一般法律適用原則適用裁判時法（即現行法）定應執行刑
    ，併此敘明。末查被告前未曾因故意犯罪受有期徒刑以上刑
    之宣告，有本院被告前案紀錄表在卷可查，其為行使對其子
    探視權之目的，而為本案誣告之犯行，依其犯罪情節，應係
    一時失慮致犯本罪，且於本院審理期間多次具狀表示願與告
    訴人共商協議解決之道，因認被告經此科刑教訓，當知所警
    惕而無再犯之虞，其所受刑之宣告以暫不執行為適當，爰予
    宣告緩刑3 年，以啟自新。
據上論斷，應依刑事訴訟法第369 條第1 項前段、第364 條、第
299 條第1 項前段，刑法第169 條第1 項、第51條第5 款、第74
條第1 項第1 款，判決如主文。
本案經檢察官慶啟人到庭執行職務。
中    華    民    國   103    年    7     月    15    日
                  刑事第四庭  審判長法  官  陳筱珮
                                    法  官  孫惠琳
                                    法  官  邱滋杉
以上正本證明與原本無異。
如不服本判決，應於收受送達後10日內向本院提出上訴書狀，其
未敘述上訴之理由者，並得於提起上訴後10日內向本院補提理由
書狀（均須按他造當事人之人數附繕本）。
                                    書記官  劉貞達
中    華    民    國   103    年    7     月    18    日
附錄本案論罪科刑法條全文－－
刑法第169 條：
意圖他人受刑事或懲戒處分，向該管公務員誣告者，處7 年以下
有期徒刑。
意圖他人受刑事或懲戒處分，而偽造、變造證據，或使用偽造、
變造之證據者，亦同。